臺灣高等法院臺南分院刑事判決　　　　　　　九十年度上易字第一六五一號　　Ｃ
　　　上　訴　人　臺灣雲林地方法院檢察署檢察官
　　　被　　　告　甲　○　○
　　　選任辯護人　簡　維　弘
右上訴人因被告侵占等案件，不服臺灣雲林地方法院九十年度易字第二五三號，中華
民國九十年八月二十九日第一審判決（起訴案號：臺灣雲林地方法院檢察署八十九年
度偵字第八六三號）提起上訴，本院判決如左：
      主      文
上訴駁回。
      理      由
一、公訴意旨略以：被告甲○○係信德藥品有限公司（下簡稱信德公司）之經銷商，
    自民國八十七年七月間起經銷信德公司所生產之正光金絲膏等藥品，雙方約定之
    合作方式為：甲○○前往各藥局客戶處推銷信德公司之各類正光金絲膏等藥品，
    將客戶訂購之藥品數量通知信德公司出貨，並代信德公司向客戶收取貨款後交回
    信德公司，再由信德公司依被告所收貨款數額之一成計算給付被告作為經銷酬金
    ，為從事業務之人。詎被告竟基於意圖為自己不法所有之概括犯意，自八十八年
    六月起至八十八年十二月六日止，擅自將其業務上向客戶所收取之帳款新台幣（
    下同）三百八十萬八千七百零五元侵吞入己，未繳回信德公司，被告簽發交與信
    德公司之面額分別為三十萬元及二十九萬一千七百九十元之支票二紙亦相繼遭退
    票。被告並另基於意圖為自己不法所有之犯意，於八十八年十一月間向信德公司
    通知出貨時詐稱：有客戶惠仁藥局要訂購正光金絲膏九十六盒等語，信德公司不
    疑有他，致陷於錯誤，乃依被告之通知於同年月二十二日如數將正光金絲膏九十
    六盒附加三八四包之贈品寄交客戶惠仁藥局收受，被告再於翌日（即同年月二十
    三日）以藥品寄錯為由，至惠仁藥局將上開藥品全數帶走，至同年十二月間，惠
    仁藥局負責人吳振春致函信德公司請求補寄藥品時，信德公司始知受騙，業據信
    德公司提出告訴，因認被告甲○○涉犯刑法第三百三十六條第二項業務侵占及第
    三百三十九條第一項詐欺等罪嫌。
二、按犯罪事實應依證據認定之，無證據不得推定其犯罪事實。不能証明被告犯罪或
    其行為不罰者，應諭知無罪之判決，刑事訴訟法第一百五十四條及第三百零一條
    第一項分別定有明文。又刑法上業務侵占罪，以就業務上持有他人之物，變更意
    思而不法據為自己或第三人所有為其構成要件（最高法院二十二年度上字第一三
    三四號判例足資參照）。
三、本件公訴人認被告甲○○涉犯前開罪嫌，無非係以告訴人信德公司之指訴、被告
    所簽發如公訴意旨之支票暨退票理由單各二紙、被告於斗六信用合作社帳戶之往
    來明細、惠仁藥局書面信函及存証信函各一件為據。然訊之被告甲○○，固坦承
    其於前揭期間為信德公司推銷各類正光金絲膏藥品，並簽發前開二紙支票作為支
    付信德公司之藥價，嗣經退票，共欠信德公司如起訴意旨之藥價，及於八十八年
    十一月間通知信德公司出貨正光金絲膏九十六盒與客戶惠仁藥局，並於同年月二
    十三日將上開藥品載回等情，然堅決否認有何業務侵占及詐欺犯行，並辯稱：其
    經銷信德公司之藥品，係以自己之名義與客戶各藥局進行交易，各藥局係向被告
    給付價款，再於每季由被告與信德公司結算，如藥局有不能清償藥價時，需由被
    告補足，自負盈虧；又惠仁藥局確於八十八年十一月間向其訂購四十八盒正光金
    絲膏，因誤記而通知信德公司寄送九十六盒藥品與惠仁藥局，且因惠仁藥局之負
    責人吳振春向其表示無處可放，始應吳振春要求載回住處放置，俟吳振春需用時
    ，再向其索取等語。
四、經查：
    (一)業務侵占部分
      1.被告前揭所辯與信德公司合作經銷藥品之模式，核與証人即在北部地區負責
        經銷信德公司藥品之詹智煒結証稱：「．．．因為我們代理的藥商不只有信
        德這一家．．．」（詳原審卷九十年六月七日訊問筆錄）等語相符；且証人
        即向被告購買正光金絲膏之惠仁藥局負責人吳振春亦結証稱：「（問：係向
        何人買藥品？）我都是向被告買，被告與藥品公司的事我並不清楚，我只有
        向被告購買「正光金絲膏」而已。」（詳九十年七月十二日訊問筆錄）等語
        在卷；再參酌告訴代理人於本院九十年十一月七日訊問筆錄：「（被告）是
        經銷商」、「公司沒有書面約定，只有單方面公司告知」等語，本件既僅告
        訴人單方面告知，而無書面約定，則被告是否受告訴人委任而擔任告訴人之
        業務員，並非無疑。又告訴人公司縱依被告推銷藥品之貨款數額一成計算經
        銷酬金給被告，惟此經銷酬金乃為被告經銷藥品之利潤，尚難據此即認被告
        為告訴人之業務員。
      2.次就貨款交付之部分觀之，雖被告稱「．．．我們經銷商收得貨款後先留下
        百分之十貨款為報酬，其餘再交回公司」，惟訊據證人即在北部地區負責經
        銷告訴人藥品之詹智煒於原審結証稱：「當初與『信德』約定利潤為百分之
        十，但是我們被倒的話，要百分之百賠償信德藥品公司的藥價。我們只有與
        『信德』算總金額，因為我們代理的藥商不只有信德這一家，我們出貨給客
        戶，也會摻雜其他廠商的價金（指所出貨品及收取金額均含其他藥廠之貨品
        及價金），所以客戶交給我們的客票，也沒有直接交給廠商，只是與他算總
        金額．．．」、「假如藥局沒有按期付款，要我們經銷人員負責」、「有時
        客戶開票時間較長，超過我們與信德的結算日，我們會先以現金先墊付」等
        語（詳原審卷九十年六月七日訊問筆錄），再參酌告訴代理人於原審九十年
        六月七日訊問時所陳：「我們沒有要求被告要把收得的款項及票據，原封不
        動的交給告訴人，但是他須把款項與我們結算，所以我們才會要求被告在一
        段時間與我們結算．．．」，再以告訴人亦證稱被告於經銷告訴人藥品期間
        ，同時經銷其他多家藥品（詳本院卷九十年十二月十三日訊問筆錄），衡諸
        藥品經銷業界實情，經銷商多兼有經營多家藥品，依一般商業常情，斷無可
        能要求經銷商逐一開列各家公司帳款專戶，並就收取之款項獨立列帳，如此
        資金不得調度運用，委實與事理相悖，告訴人與被告之經銷模式，自無獨外
        於一般藥品經銷常情，告訴人當非禁止被告就所收取之資金予以利用。足見
        被告並非將銷售所得扣除百分之十之報酬後直接交付告訴人，而是被告與告
        訴人定期結清總帳，故被告所收取之客戶款項難認係為告訴人持有之物。
      3.綜上所述，顯見被告向各藥房所收取之貨款係為自己收取，為自己之物，非
        為告訴人公司持有之物，其縱有如前述之欠款，惟僅發生債務不履行之問題
        ，殊難以業務侵占罪相繩。
    (二)詐欺部分
      1.被告前揭所辯其將藥品載回，係應惠仁藥局之負責人吳振春之要求所為等情
        ，亦據証人吳振春到庭証述屬實（詳原審卷九十年七月十二日訊問筆錄）；
        且告訴人公司於八十八年十二月六日即至被告處所與被告結算貨款，並經被
        告與其清點存貨，而由信德公司將所餘貨品（含上開自惠仁藥局載回之藥品
        ）全數攜回等情，為告訴代理人所是認，並有信德公司許佑彰所簽之單據附
        卷可參，足信無誤，縱告訴人認被告有藏匿躲債之跡象，乃主動找尋被告清
        點存貨，尚難遽認被告對於上開藥品，有何不法所有之意圖，且前揭藥品既
        已由告訴人攜回，則惠仁藥局寄放於被告之「正光金絲膏」既已由告訴人攜
        回，自應由惠仁藥局向告訴人索求，且告訴人於八十八年十二月六日自被告
        處攜回藥品，既已清點，應知悉其所攜回藥品之數量及來源，當已知被告有
        誤訂購藥品數量之情事，竟諉稱其於告訴狀載稱係惠仁藥局於八十八年十二
        月十八日以信函向其要求補送四十八盒正光金絲膏時，始查証得知云云，核
        與事實不符，不足採信。
      2.再者，若藥局所訂購之藥品數量大時，才由經銷商通知藥廠直接出貨與藥局
        ，否則，逕由經銷商自行交付藥品乙節，亦據証人詹智煒結証明確。則被告
        既為告訴人公司之藥品經銷商，則其訂購藥品數量，與其藥局客戶訂購數量
        不符，應屬當然，此觀上開信德公司許佑彰所簽單據記載自被告處收回之藥
        品數量並不止於被告自惠仁藥局載回之數量，益徵明確。況且，吳振春亦結
        証稱：「這張信（八十八年十二月十八日給信德公司信函）是信德公司送四
        十八盒『正光金絲膏』給我時，將這份已打好字在八十八年十二月十八日拿
        來給我簽的．．．我沒有仔細看內容，就簽名了。」等語明確，故上開信函
        所載：「．．．翌日甲○○先生卻以藥品寄錯為由，全數帶走．．．」乙節
        ，應與事實有間，尚難遽認被告確有詐欺之事實。
    (三)至於告訴人之存証信函，為告訴人單方之指訴，被告於斗六信用合作社帳戶之
      往來明細，與起訴意旨所示之事實，核亦無直接關係，均難據以証明被告涉犯
      上開罪行，併此敘明。
四、綜上所述，參互印證，告訴人之指訴既未能提供相當證據證明與事實相符，證人
    詹智煒、吳振春之證言亦與告訴人指稱之事實不符，自不得遽以認定被告確有侵
    占等犯行。原審以本件調查所得之證據尚不足以證明被告有右述犯行，自難以上
    開罪責相繩，此外復查無其他積極證據足資證明被告有告訴人所指陳之犯行，揆
    諸首開說明，犯罪尚屬不能證明因予諭知被告無罪，本院經核於並無不當，判決
    亦稱妥適。檢察官上訴意旨指摘原判決採證不當，為無理由，應予駁回。據上論
    結，應依刑事訴訟法第三百六十八條，判決如主文。
本案經檢察官王碧霞到庭執行職務。
中    華    民    國      九十一      年      四      月      十五      日
                                  臺灣高等法院臺南分院刑事第四庭
                  審判長法官  陳    義    仲
                                            法官  蔡    崇    義
                                            法官  宋    明    蒼
右正本證明與原本無異。
不得上訴。
                                      法院書記官  余    素    美
中    華    民    國      九十一      年      四      月     十六       日
